ACORDAO-COMPLETO-2367356

ACÓRDÃO 2038/2019 ATA 33/2019 - PLENÁRIO

VISTOS, relatados e discutidos estes autos de representação formulada pela empresa Euroseg Vigilância e Segurança Ltda. dando conta da ocorrência de possível irregularidade no edital do Pregão Eletrônico 8/2019, promovido pela Subsecretaria de Assuntos Administrativos da Secretaria Executiva do Ministério da Educação, tendo por objeto a contratação de serviços de vigilância patrimonial armada e desarmada e serviços de monitoramento em CFTV nas instalações dos prédios do Ministério da Educação, em Brasília-DF,
ACORDAM os Ministros do Tribunal de Contas da União, reunidos em sessão de Plenário, ante as razões expostas pelo Relator, em:
9.1. conhecer da presente representação, por preencher os requisitos de admissibilidade previstos nos arts. 235 e 237, inciso VII, do Regimento Interno/TCU, c/c o art. 113, § 1º, da Lei 8.666/1993, para, no mérito, considerá-la improcedente;
9.2. indeferir o pedido de adoção de medida cautelar formulado pela representante;
9.3. indeferir o pedido de ingresso como parte interessada nos autos formulado pela representante;
9.4. dar ciência deste Acórdão à Subsecretaria de Assuntos Administrativos da Secretaria Executiva do Ministério da Educação e à representante; 
9.5. arquivar os presentes autos, nos termos do art. 250, inciso I, c/c o art. 169, inciso V, do Regimento Interno deste Tribunal.

Representação acerca de irregularidades na contratação de serviços de vigilância patrimonial armada e desarmada e serviços de monitoramento em CFTV nas instalações dos prédios do Ministério da Educação, em Brasília-DF.

Ministério da Educação.

3. Representante: Euroseg Vigilância e Segurança Ltda. (CNPJ 17.408.690/0001-15).

13.1. Ministros presentes: José Mucio Monteiro (Presidente), Walton Alencar Rodrigues, Raimundo Carreiro, Ana Arraes, Bruno Dantas e Vital do Rêgo.
13.2. Ministros-Substitutos convocados: Augusto Sherman Cavalcanti (Relator) e André Luís de Carvalho.
13.3. Ministro-Substituto presente: Weder de Oliveira.

AUGUSTO SHERMAN

Adoto, como relatório, a instrução elaborada no âmbito da Selog (peça 12) , reproduzida a seguir, a qual recebeu a aprovação do escalão dirigente daquela unidade técnica.
	A. Identificação do Processo

	TC Processo 018.784/2019-4
	Mérito (improcedência; arquivamento) 

	Unidade Jurisdicionada
	Uasg

	Subsecretaria de Assuntos Administrativos da Secretaria Executiva do Ministério da Educação
	150002

	Objeto

	Contratação de serviços de vigilância patrimonial armada e desarmada e serviços de monitoramento em CFTV nas instalações dos prédios do Ministério da Educação (MEC) , em Brasília-DF

	Representante
	CNPJ

	Euroseg Vigilância e Segurança Ltda.
	17.408.690/0001-15

	Há pedido de Sustentação Oral?
	Procuração 

	Não
	Peças 5 e 6

	Modalidade
	Número do Certame
	Tipo

	Pregão Eletrônico
	8/2019
	Menor preço global

	Vigência
	Valor Estimado

	Doze meses, podendo ser prorrogada por até o limite de sessenta meses (peça 8, p. 34) 
	R$ 5.721.041,92 (peça 7, p. 2) 

	Fase do Certame

	Ocorreu a fase de lances, estando na etapa de análise das propostas. Conforme o documento de peça 10 extraído do Comprasnet (mensagem da Sessão Pública) , no momento, o pregão se encontra suspenso para exame da proposta da segunda colocada em virtude da primeira licitante ter sido desclassificada, estando remarcada reabertura da sessão para o dia 5/7/2019. Entretanto, após o envio da nossa mensagem solicitando mais informações sobre o certame, o órgão respondeu que o certame está suspenso até decisão final da Consultoria Jurídica do MEC sobre matéria questionada pela empresa segunda colocada (peça 9, p. 1, alínea “a”) . 

	B. Alegações do Representante 

	1.	A Representante alega, em suma, que:
	a) houve restrição indevida à competitividade no Pregão Eletrônico 8/2019, uma vez que o item 8.9.1-a do edital, que trata da habilitação técnica, prevê que as licitantes apresentem atestado de capacidade técnica compatível com o objeto da licitação, devendo o quantitativo apresentado no referido atestado ser de, no mínimo, 100% dos postos de vigilantes, verbis: 
8.9. Qualificação Técnica: 
8.9.1. As empresas, cadastradas ou não no SICAF, relativamente ao Grupo, deverão comprovar, ainda, a qualificação técnica, por meio de: 
a) Atestado (s) ou Certidão (es) de comprovação de aptidão técnica expedido (s) por pessoa jurídica de direito público ou privado, que evidencie que a licitante executou ou executa serviços pertinentes (vigilância armada e desarmada) e compatíveis com o objeto da licitação devendo o quantitativo apresentado no (s) atestado (s) ser de no mínimo 100% dos postos de vigilância contínua do quantitativo deste termo de referência;
 (...) . (grifei) .
b) o objeto da licitação constitui a contratação de empresa para prestação de serviços de vigilância armada e desarmada, portanto, o administrador público deve exigir das participantes qualificação técnica compatível com o serviço a ser prestado. Nesse sentido, entende que o dito percentual de 100% está incompatível com a legislação pertinente (IN-Seges/MP 5/2017, item 10.3-a) e entendimento pacificado nesse Tribunal, que exige a comprovação de execução de quantitativos mínimos em obras ou serviços com características semelhantes, devendo essa exigência guardar proporção com a dimensão e a complexidade do objeto a ser executado (Precedentes TCU: Súmula 263, Acórdão 1390/2010-TCU-Plenário, 2.215/2008-Plenário e 3131/2011-Plenário) , conforme trecho extraído da decisão abaixo:
Acórdão 1390/2010-TCU-Plenário
16. Nesse sentido é a jurisprudência desta corte de contas, podendo ser citados como exemplo os acórdãos 1.284/2003, 2.088/2004, 2.656/2007 e 2.215/2008, todos de Plenário, havendo neste último determinação que limita "as exigências de capacidade técnico-operacional aos mínimos necessários que garantam a qualificação técnica das empresas para a execução de cada contrato do empreendimento, devendo [a unidade jurisdicionada] abster-se de estabelecer exigências excessivas, que possam restringir indevidamente a competitividade dos certames, a exemplo da comprovação de experiência em percentual superior a 50% (cinquenta por cento) dos quantitativos a executar". (grifo da representante) .
c) também a IN/Seges/MP 5/2017, Anexo VII-A, cita a necessidade de exigência de quantitativos mínimos ao descrever que, verbis:
10.6. Na contratação de serviço continuado, para efeito de qualificação técnico-operacional, a Administração Pública poderá exigir do licitante:
 (...) 
c) no caso de contratação de serviços por postos de trabalho:
c.1. quando o número de postos de trabalho a ser contratado for superior a 40 (quarenta) postos, o licitante deverá comprovar que tenha executado contrato (s) com um mínimo de 50% (cinquenta por cento) do número de postos de trabalho a serem contratados.
 (...) .
d) no presente caso está se contratando quarenta postos de trabalho, conforme item 1.1 do Termo de Referência (peça 7, p. 1-2) , portanto o limite máximo deveria ser 50% dos postos de trabalho; e
c) dessa forma, as exigências previstas no instrumento convocatório referente ao Pregão Eletrônico 8/2019 promovido pelo Ministério da Educação está divergente do entendimento pacífico desse Tribunal e o normativo acima precitado, o que acarretará em restrição da competitividade e, por fim, na frustração do objetivo da licitação.
2.	Por fim, requer, in verbis:
	A) conhecer da presente Representação, uma vez preenchidos os requisitos de admissibilidade previstos no art. 113, § 1º, da Lei 8.666/93; 
	B) SEJA CONCEDIDA MEDIDA CAUTELAR, INAUDITA ALTERA PARTES, conforme Regimento Interno dessa Corte e artigo 113 § 1º da Lei de Licitações, para que haja suspensão imediata do certame ou, em último caso, qualquer contrato que tenha sido já formalizado e oriundo da disputa em testilha, suspendendo-se de pronto sua execução, até o julgamento do mérito desta Representação por esta corte especializada; 
	C) sejam remetidas cópias dos autos ao Ministério Público Federal, para, se necessário for, ajuizamento das ações cabíveis; 
	D) seja intimado o Sr. Pregoeiro ou responsável pela celebração do contrato, para, no prazo de 15 (quinze) dias, apresentar razões de justificativa; 
	E) no MÉRITO, seja julgado procedente o pedido da Representante, para que seja REFORMADO O INSTRUMENTO CONVOCATÓRIO, levando em consideração os vícios apontados, bem como anulada qualquer decisão administrativa ou contrato que tenha sido já formalizado e oriundo da referida disputa, determinando que sejam reformados e adequados os valores relativos ao quantitativo mínimo exigido, uma vez que estes contrariam o interesse público, colocando em risco a contratação Administrativa. 
	F) seja deferido o ingresso da representante como interessada nos autos, por força de tudo quanto exposto nesta peça e por força do escorreito atendimento aos requisitos regimentais atinentes a tal desiderato. 
	G) Por fim, requer sejam TODAS as publicações realizadas, única e exclusivamente, em nome do Dr. Marcus Paulo Santiago Teles Cunha, OAB/DF 34.184, sob pena de nulidade dos atos praticados.

	C. Exame de Admissibilidade

	Legitimidade do Autor

	A representante possui legitimidade para representar ao Tribunal?
 (Fundamento: art. 113, § 1º, da Lei 8.666/1993, c/c o art. 237 do Regimento Interno/TCU) 
	Sim

	Redação em Linguagem Compreensível

	A representação está redigida em linguagem clara e objetiva, contém nome legível, qualificação e endereço da representante?
 (Fundamento: art. 235 do Regimento Interno/TCU) 
	Sim

	Indício Concernente à Irregularidade ou Ilegalidade

	A representação encontra-se acompanhada do indício concernente à irregularidade ou ilegalidade apontada pelo autor?
 (Fundamento: art. 235 do Regimento Interno/TCU) 
	Sim

	Competência do TCU

	A representação trata de matéria de competência do TCU?
 (Fundamento:  art. 235 do Regimento Interno/TCU) 
	Sim

	Interesse Público

	Os argumentos do autor indicam a possibilidade de existência de interesse público, caso restem comprovadas as supostas irregularidades apontadas na peça inicial?
 (Fundamento: art. 103, § 1º, da Resolução - TCU 259/2014) 
	Sim

	Conclusão quanto ao Exame de Admissibilidade

	1.	Presentes todos os requisitos de admissibilidade constantes no art. 113, § 1º, da Lei 8.666/1993, c/c os arts. 235 e 237, VII, do Regimento Interno/TCU, e no art. 103, § 1º, da Resolução - TCU 259/2014, a representação deve ser conhecida.

	D. Medida Cautelar – Avaliação dos Pressupostos

	Perigo da Demora

	Há decisão judicial ou administrativa, sem especificação de prazo, para suspender o andamento do processo licitatório ou a contratação?
	Não

	No caso de contratação normal
	O contrato decorrente do certame já foi assinado?
	Não

	No caso de Registro de Preços:
	A ata de registro de preços decorrente do certame já foi assinada?
	Não se aplica

		O contrato decorrente da ata de registro de preços (que, porventura, seja objeto da representação/denúncia) já foi assinado?
	Não se aplica

		A ata de registro de preços decorrente do certame ainda possui saldo que permita novas contratações pelo órgão gerenciador ou por eventuais adesões?
	Não se aplica

	Análise:

	3.	Está afastado o perigo da demora em razão da empresa que ofertou o menor lance ter sido desclassificada pelo pregoeiro por não justificar os valores contidos no item D – Adicional Noturno da planilha de custos e formação de preços, tendo sido chamada a segunda colocada. No entanto, após a abertura da proposta da segunda colocada, o pregoeiro reconheceu que possa ter havido erro na interpretação de norma pela equipe técnica que embasou a desclassificação da primeira colocada e enviou o caso ao estudo da Consultoria Jurídica do MEC (peça 9, p. 1, alínea “a”) , sem fixação de prazo para a resposta. Além do mais, o fato questionado na presente representação não tem embasamento legal, conforme veremos adiante.

	Perigo da Demora Reverso

	O serviço/bem é essencial ao funcionamento das atividades do órgão/entidade?
	Sim

	O órgão ou entidade está coberto contratualmente pelo serviço com razoável vigência (há a possibilidade de voltar a fase ou refazer o certame, a depender da consequência da concessão de cautelar no caso concreto) ou admite prorrogação excepcional?
	Não

	Caso haja a possibilidade de manutenção do contrato com a atual prestadora dos serviços, as condições dessa contratação seriam melhores (menor preço e atendimento satisfatório) que o que se está em vias de contratar?
	Não há informação

	Análise:

	4.	Está configurado o pressuposto do perigo da demora reverso em razão da unidade jurisdicionada, em resposta a nossa mensagem, ter alegado que “foi realizada a prorrogação da vigência em caráter excepcional, do Contrato nº 38/2014, firmado entre este Ministério e a empresa JUIZ DE FORA EMPRESA DE VIGILÂNCIA LTDA, haja vista a impossibilidade de conclusão do Pregão Eletrônico 08/2019”, e que, “caso o TCU decida por suspender o certame, poderá haver descontinuidade na prestação de serviços, uma vez que o contrato atual não poderá ser mais prorrogado” (peça 9, p. 3, alíneas “f” e “g”) . Ou seja, o órgão corre o risco de ficar sem contratação de atividade essencial ao seu funcionamento (vigilância patrimonial) caso o TCU venha a conceder a cautelar.

	Plausibilidade Jurídica

	O órgão/entidade está sujeito aos normativos supostamente infringidos?
	Sim

	Há plausibilidade nas alegações do representante?
	Não

	Há indício de sobrepreço ou superfaturamento?
	Não há informação

	Há grave risco de lesão ao erário, inexecução ou execução insatisfatória do objeto?
	Não há informação

	Análise quanto à plausibilidade jurídica e quanto à necessidade de adoção de medida cautelar:

	5.	Em exame a licitação Pregão Eletrônico 8/2019, conduzida pela Subsecretaria de Assuntos Administrativos da Secretaria Executiva do MEC, objetivando a contratação de empresa para prestação de serviços continuados de vigilância patrimonial armada e desarmada e serviços de monitoramento em CFTV nas instalações dos prédios do citado Ministério.
6.	Insta registrar que o referido pregão contou com a participação de vinte empresas, tendo a representante se classificado em 8º lugar, conforme alegado pelo MEC (peça 9, p. 1) e confirmado por este auditor no site do Comprasnet (peça 11) . E mais, o item 8.9.1-a ora questionado do edital, foi objeto de impugnação pela representante e por outra participante tendo sido negadas ambas as impugnações pelo pregoeiro.  
7.	A Representante alega, em síntese, que houve descumprimento da legislação por parte do MEC, em especial da IN/Seges/MP 5/2017, em razão da exigência indevida quanto à habilitação técnica das licitantes contida no item 8.9.1 do Edital do precitado certame de que as empresas apresentassem atestados de capacidade técnica que comprovassem o atendimento de, pelo menos, 100% do quantitativo de postos descritos no instrumento convocatório, havendo, assim, restrição à competitividade.
8.	Vejamos o que diz a IN/Seges/MP 5/2017 no tocante à matéria acima relativa à contratação de serviços de vigilância:
10.6. Na contratação de serviço continuado, para efeito de qualificação técnico-operacional, a Administração poderá exigir do licitante:
 (...) 
c) no caso de contratação de serviços por postos de trabalho:
c.1. quando o número de postos de trabalho a ser contratado for superior a 40 (quarenta) postos, o licitante deverá comprovar que tenha executado contrato (s) com um mínimo de 50% (cinquenta por cento) do número de postos de trabalho a serem contratados;
c.2) quando o número de postos de trabalho a ser contratado for igual ou inferior a 40 (quarenta) , o licitante deverá comprovar que tenha executado contrato (s) em número de postos equivalentes ao da contratação (grifei) .
9.	Ora, de acordo com o objeto a ser contratado, o MEC fixou no ato convocatório a quantidade de quarenta postos de trabalho, conforme expresso no item 1.1 do Termo de Referência (peça 7, p. 1-2) , portanto, em obediência a orientação contida na alínea “c.2” acima, o edital está corretamente redigido ao estipular que as empresas apresentassem atestados de capacidade técnica que comprovasse o atendimento de, pelo menos, 100% do quantitativo de postos de trabalho, ou seja, número equivalente à demanda do órgão na contratação pretendida. Tal exigência está registrada no item 8.9.1-g do edital (peça 4, p. 21) .
10.	Logo, conclui-se que a alínea ”a” do subitem 8.9.1 do Edital ora questionada está em consonância com a legislação pertinente (IN/Seges/MP 5/2017) . Em reforço a esse entendimento, o órgão afirmou que o edital foi aprovado pela Conjur do Ministério, mediante o Parecer 00798/2019/CONJUR-MEC/CGU/AGU, e que segue os modelos de edital adotados pela Advocacia-Geral da União (peça 9, p. 5, alínea “b”) .
11.	Além do mais, não houve restrição à competitividade no certame como alega a representante, haja vista a participação de vinte empresas na fase de lances (peça 11) , número considerável de licitantes, tendo apenas duas empresas impugnado o edital quanto ao item 8.91-a ora questionado.
12.	Dessa forma, está afastado o pressuposto da plausibilidade jurídica.
13.	Feitas essas considerações, propõe-se indeferir o pedido de medida cautelar, uma vez ausente o pressuposto da plausibilidade jurídica, essencial para sua concessão, e por restar descaracterizado o perigo da demora reverso.
14.	Diante o todo o exposto, os elementos constantes dos autos permitem, desde já, a avaliação quanto ao mérito da presente representação como improcedente.

	Haverá impacto relevante no órgão e/ou na sociedade, decorrente dos encaminhamentos propostos?
	Não

	F. Pedido de Ingresso aos Autos e de Sustentação Oral

	Há pedido de ingresso aos autos?
	Sim

	Análise:

	15.	Quanto ao pedido de ingresso formulado pela Euroseg Vigilância e Segurança Ltda. como parte interessada no presente processo (peça 1, p. 11, alínea “F”) , propõe-se o seu indeferimento, pois não demonstrou sua razão legítima para intervir nos autos, nem a possibilidade de lesão a direito subjetivo próprio, à luz do art. 146 do Regimento Interno/TCU c/c o art. 2º, § 2º, da Resolução-TCU 36/1995, com redação dada pelo art. 1º da Resolução-TCU 213/2008. 

	Há pedido de sustentação oral?
	Não

	G. Processos Conexos e Apensos

	Há processos conexos noticiando possíveis irregularidades na contratação ora em análise?
	Não

	H. Proposta de Encaminhamento

	16.	Em virtude do exposto, propõe-se:
16.1.	conhecer da representação, satisfeitos os requisitos de admissibilidade constantes no art. 113, § 1º, da Lei 8.666/1993, c/c os arts. 235 e 237, VII, do Regimento Interno deste Tribunal, e no art. 103, § 1º, da Resolução - TCU 259/2014;
16.2.	no mérito, considerar a presente representação improcedente;
16.3.	indeferir o pedido de concessão de medida cautelar formulado pela representante, tendo em vista a inexistência dos elementos necessários para sua adoção;
16.4.	indeferir o pedido formulado por Euroseg Vigilância e Segurança Ltda. (CNPJ 17.408.690/0001-15) , de ser considerado como parte interessada, mas lhe autorizando, caso requeira, vista e cópia às peças não sigilosas dos presentes autos após a prolação da deliberação de mérito dos presentes autos;
16.5.	informar à Subsecretaria de Assuntos Administrativos da Secretaria Executiva do Ministério da Educação e à representante que o conteúdo da deliberação que vier a ser proferida poderá ser consultado no endereço www.tcu.gov.br/acordaos; e
16.6.	arquivar os presentes autos, nos termos do art. 250, I, c/c art. 169, V, do Regimento Interno deste Tribunal.

	É o relatório.

não consta.

Não atuou.

Representação. Possíveis irregularidades no edital do Pregão Eletrônico 8/2019. Solicitação de adoção de medida cautelar. Conhecimento. Inexistência da irregularidade apontada. Improcedência da representação. Indeferimento da cautelar. Indeferimento do pedido de ingresso do representante como parte interessada nos autos. Arquivamento.

REPRESENTAÇÃO (REPR)

Trata-se de representação formulada pela empresa Euroseg Vigilância e Segurança Ltda. dando conta da ocorrência de possível irregularidade no edital do Pregão Eletrônico 8/2019, promovido pela Subsecretaria de Assuntos Administrativos da Secretaria Executiva do Ministério da Educação, tendo por objeto a contratação de serviços de vigilância patrimonial armada e desarmada e serviços de monitoramento em CFTV nas instalações dos prédios do Ministério da Educação, em Brasília-DF.
2.	Considerando o atendimento dos requisitos de admissibilidade previstos nos arts. 235 e 237, inciso VII, do Regimento Interno/TCU, c/c o art. 113, § 1º, da Lei 8.666/1993, a presente representação deve ser conhecida por este Tribunal.
3.	Quanto ao mérito, a representante alega que houve restrição indevida à competitividade no Pregão Eletrônico 8/2019, uma vez que o item 8.9.1-a do edital, que trata da habilitação técnica, prevê que as licitantes apresentem atestado de capacidade técnica compatível com o objeto da licitação, devendo o quantitativo apresentado no referido atestado ser de, no mínimo, 100% dos postos de vigilantes.
4.	Tendo em vista que o número de postos de trabalho a ser contratado foi fixado em 40 postos no edital, a Selog considerou improcedente a alegação, em razão da seguinte disposição da IN/Seges/MP 5/2017:
	“10.6. Na contratação de serviço continuado, para efeito de qualificação técnico-operacional, a Administração poderá exigir do licitante:
	(...) 
	c) no caso de contratação de serviços por postos de trabalho:
	c.1. quando o número de postos de trabalho a ser contratado for superior a 40 (quarenta) postos, o licitante deverá comprovar que tenha executado contrato (s) com um mínimo de 50% (cinquenta por cento) do número de postos de trabalho a serem contratados;
	c.2) quando o número de postos de trabalho a ser contratado for igual ou inferior a 40 (quarenta) , o licitante deverá comprovar que tenha executado contrato (s) em número de postos equivalentes ao da contratação” (grifei) 
5.	Cabe razão à unidade técnica, ante a literalidade da norma acima explicitada, uma vez que o número de postos objeto da contratação se enquadra no subitem c.2 do item 10.6 da mencionada Instrução Normativa, o que permite a exigência, como requisito de qualificação técnico-operacional, da comprovação de execução de contratos com 100% do quantitativo de postos objeto da licitação.
6.	Entendo que a disposição normativa acima mencionada está em conformidade com a jurisprudência deste Tribunal, conforme a Súmula 263, que dispõe:
“Para a comprovação da capacidade técnico-operacional das licitantes, e desde que limitada, simultaneamente, às parcelas de maior relevância e valor significativo do objeto a ser contratado, é legal a exigência de comprovação da execução de quantitativos mínimos em obras ou serviços com características semelhantes, devendo essa exigência guardar proporção com a dimensão e a complexidade do objeto a ser executado.” (grifei) 
7.	No presente caso, tendo em vista o reduzido número de postos de trabalho objeto da contratação, a exigência editalícia e a disposição normativa guardam proporcionalidade com a dimensão desse objeto. Ademais, conforme também apontado pela Selog, não foi confirmada a restrição à competitividade do certame, tendo em vista que vinte empresas participaram do pregão.
8.	Cabível também o indeferimento do pedido de ingresso formulado pela representante como parte interessada no presente processo. Conforme apontado pela unidade técnica, a empresa não demonstrou sua razão legítima para intervir nos autos, nem a possibilidade de lesão a direito subjetivo próprio, à luz do art. 146 do Regimento Interno do TCU c/c o art. 2º, § 2º, da Resolução/TCU 36/1995, com redação dada pelo art. 1º da Resolução-TCU 213/2008. Com efeito, o simples fato de a empresa ter participado do certame não se mostra razão suficiente para que seja admitida como parte interessada nestes autos.
	Ante o exposto, manifesto-me por que o Tribunal aprove o acórdão que ora submeto à apreciação deste Colegiado.
TCU, Sala das Sessões Ministro Luciano Brandão Alves de Souza, em 28 de agosto de 2019.
AUGUSTO SHERMAN CAVALCANTI 
Relator